---
title: "Muestreo de Horas de Sueño en Estudiantes de Ecuaciones Diferenciales"
subtitle: "Ajuste del diseño muestral, cálculo del tamaño de muestra y resultados de la prueba piloto"
author: "Luis Miguel Duque, Gerson Bayona Aro, Sara Jurado, Samir Centeno"
date: today
lang: es
colorlinks: true
linkcolor: black
citecolor: black
urlcolor: black
format:
  pdf:
    toc: true
    number-sections: true
    fig-cap-location: bottom
execute:
  warning: false
  message: false
---

```{r}
#| label: setup
#| include: false

library(dplyr)
library(stringr)
library(knitr)
library(ggplot2)
```

# Resumen ejecutivo

Este informe presenta el estado de avance del trabajo de muestreo estadístico sobre las horas de sueño de los estudiantes matriculados en la asignatura de Ecuaciones Diferenciales (semestre 2026-01, Universidad Nacional de Colombia, sede Medellín). Se documentan tres cosas: (i) el ajuste que fue necesario hacer al diseño muestral originalmente propuesto, (ii) el cálculo del tamaño de muestra y la selección de la muestra principal y del piloto, y (iii) los resultados obtenidos hasta el momento con los primeros **9 datos** de la prueba piloto, que permiten recalcular la variabilidad real de la variable de interés y validar si el tamaño de muestra planeado es suficiente.

# Planteamiento del problema y objetivos

Como se sustentó en la propuesta de estudio (semestre 01-2026), se busca estimar el promedio poblacional de horas de sueño de los estudiantes matriculados en Ecuaciones Diferenciales, dado que la carga académica y el horario de clase pueden afectar significativamente su descanso.

**Objetivo general.** Estimar el promedio poblacional de horas de sueño de los estudiantes matriculados en la asignatura mediante un diseño de muestreo probabilístico.

**Objetivos específicos.**

- Definir un tamaño de muestra estadísticamente sustentado, con un nivel de confianza del 95 % y un error máximo admisible de 0.5 horas.
- Seleccionar la muestra de forma aleatoria y reproducible a partir del marco muestral disponible.
- Validar, mediante una prueba piloto, si el supuesto inicial de variabilidad de la variable es razonable y ajustar el tamaño de muestra si es necesario.
- Documentar el manejo de la no respuesta, de forma que el proceso sea trazable y defendible.

# Ajuste del diseño muestral: de MAE a MAS

En la propuesta original se planteó un **Muestreo Aleatorio Estratificado (MAE)**, usando el horario de clase como variable de estratificación, bajo el supuesto de que estudiantes con clases en horarios muy tempranos duermen menos que quienes tienen clases al mediodía o en la tarde.

Sin embargo, al solicitar el marco muestral al coordinador de la asignatura, el listado oficial entregado de los **1130 estudiantes matriculados** únicamente contiene nombres y apellidos, sin información de grupo ni de horario de clase. Sin esa variable no es posible construir los estratos ni asignar a cada estudiante un horario de forma confiable antes de la selección.

Por esta razón, se ajusta el diseño a un **Muestreo Aleatorio Simple (MAS)** sobre la totalidad del marco muestral disponible.

# Cálculo del tamaño de muestra

## Parámetros y fórmula

Para MAS con estimación de una media, con corrección por población finita:

$$n_0 = \frac{Z^2 \cdot S^2}{e^2} \qquad\qquad n = \frac{n_0}{1 + n_0/N}$$

```{r}
#| label: parametros

N <- 1130     # tamaño de la población (marco muestral entregado por el coordinador)
Z <- 1.96     # nivel de confianza del 95 %
S <- 1.5      # desviación estándar supuesta de horas de sueño (ver justificación abajo)
e <- 0.5      # error máximo admisible, en horas

n0 <- (Z^2 * S^2) / e^2
n  <- ceiling(n0 / (1 + n0 / N))
```

Con estos parámetros, `r round(n0, 2)` sin corregir por población finita, y **n = `r n`** estudiantes como tamaño de muestra inicial.

## Justificación del supuesto inicial de S

No existía información previa directa sobre la desviación estándar de horas de sueño en esta población; los antecedentes citados en la propuesta (Zapata-López et al., 2024) reportan calidad de sueño mediante el índice PSQI, no la desviación estándar en horas. Se usó entonces `S = 1.5` como supuesto razonable, aplicando la regla práctica $S \approx \text{rango}/4$ sobre un rango típico de sueño de 4 a 10 horas.

Como el tamaño de muestra depende directamente de qué tan variable es realmente el sueño de los estudiantes —y no del tamaño de la población, que aquí prácticamente no influye por ser $N$ grande—, un supuesto equivocado de $S$ puede dejar la muestra sub-dimensionada. Por eso se siguió un procedimiento **en dos etapas**, estándar en diseño muestral cuando no hay información previa confiable de la varianza: primero se fija $n$ con un $S$ supuesto, se selecciona una muestra piloto, se recalcula $S$ con datos reales, y se recalcula $n$. Ese recálculo es el resultado central de este informe (sección 5.2).

# Selección de la muestra

## Marco muestral

```{r}
#| label: cargar-datos
#| eval: false

library(readxl)

datos <- read_excel("Lista Estudiantes ED(Sara) (1).xlsx", sheet = "Sheet2") |>
  filter(!is.na(NOMBRES))

nrow(datos)   # 1130
```

## Muestra principal (n = `r n`) y muestra piloto

Se fijó una semilla para que la selección fuera completamente reproducible por cualquier integrante del grupo, y dentro de esa muestra principal se seleccionó un subconjunto de 15 estudiantes para el piloto.

```{r}
#| label: seleccion-muestra
#| eval: false

set.seed(2026)  # semilla de la muestra principal — no se cambia

muestra <- datos |>
  slice_sample(n = n)

set.seed(15)  # semilla del piloto, dentro de la muestra principal

piloto_estudiantes <- muestra |>
  slice_sample(n = 15)
```

## Manejo de la no respuesta

Se envió la invitación a los 15 estudiantes seleccionados para el piloto. Tras el plazo de espera y un recordatorio, **solo 2 de los 15 respondieron** por ese canal (tasa de respuesta ≈ 13 %). Se activó entonces el protocolo de reemplazo: los estudiantes no respondientes se sustituyen por nuevos estudiantes sorteados del marco muestral completo, excluyendo siempre a quienes ya habían sido invitados (muestra principal, lista de reserva y rondas de contingencia previas), para no repetir invitaciones ni cruzar listas de reemplazo. Este protocolo, con semillas fijas distintas por ronda, queda documentado y es reproducible; se resume en la Tabla 1.

```{r}
#| label: tbl-contingencia
#| tbl-cap: "Rondas de contacto y semillas usadas en el manejo de no respuesta"

tibble::tibble(
  Ronda = c("Muestra principal", "Piloto (dentro de la muestra)", "Lista de reserva",
            "Contingencia piloto — ronda 1", "Contingencia piloto — ronda 2"),
  `Tamaño` = c(n, 15, 15, 13, 15),
  `Semilla` = c(2026, 15, 2027, 153, 154),
  Estado = c("Seleccionada", "Enviada — 2/15 respondieron", "Preparada",
             "Activada por baja respuesta", "Preparada por si la ronda 1 vuelve a fallar")
) |>
  kable(align = "lccl")
```

Producto de este proceso se obtuvieron, hasta el momento de este informe, **9 respuestas efectivas** al piloto (combinando quienes respondieron al envío original y a la ronda 1 de contingencia). El equipo registra que, por restricciones de tiempo, 6 de esas 9 respuestas provienen del canal controlado (invitación directa a personas sorteadas) y 3 llegaron por autoselección, luego de compartir el enlace de la encuesta en el grupo de WhatsApp del curso. Esta segunda vía no sigue el mecanismo aleatorio del diseño —no hay probabilidad de selección controlada—, por lo que el recálculo de la sección siguiente se reporta como una **estimación preliminar**, con esa limitación explícita, y no como resultado de un piloto puramente probabilístico.

# Resultados de la prueba piloto

## Datos recolectados

```{r}
#| label: cargar-piloto

piloto_raw <- read.csv("Formulario sin título (respuestas) - Respuestas de formulario 1.csv", encoding = "UTF-8",
                        fileEncoding = "UTF-8", check.names = FALSE)

names(piloto_raw) <- c(
  "marca_temporal", "horas_sueno_raw", "calidad_sueno", "despertares_noche",
  "descansado_despertar", "creditos", "horas_estudio_raw", "materias",
  "grupo_ed", "trabaja", "horas_trabajo_semana", "jornada_trabajo",
  "tiempo_transporte", "medio_transporte", "sexo", "edad", "programa",
  "semestre", "consume_cafe"
)

nrow(piloto_raw)
```

La pregunta principal de la encuesta fue: *"¿Cuántas horas duerme en promedio por noche durante el semestre?"*. Al ser una pregunta de respuesta abierta, algunas respuestas llegaron en formato no numérico directo (por ejemplo, "6 horas y media" o "4 a 5 horas"), por lo que fue necesario un paso de limpieza antes de poder calcular estadísticos descriptivos.

```{r}
#| label: limpieza-piloto

piloto <- piloto_raw |>
  mutate(
    horas_sueno_raw = str_trim(horas_sueno_raw),
    horas_sueno = case_when(
      str_detect(horas_sueno_raw, "media")            ~ 6.5,
      str_detect(horas_sueno_raw, "^6h-7h")            ~ 6.5,
      str_detect(horas_sueno_raw, "^4\\.5")            ~ 4.5,
      str_detect(horas_sueno_raw, "^4/ ?5")            ~ 4.5,
      str_detect(horas_sueno_raw, "^4 a 5")            ~ 4.5,
      str_detect(horas_sueno_raw, "^5$")               ~ 5,
      str_detect(horas_sueno_raw, "^6$")               ~ 6,
      TRUE ~ suppressWarnings(as.numeric(horas_sueno_raw))
    )
  )

piloto |>
  select(horas_sueno_raw, horas_sueno, calidad_sueno) |>
  kable(col.names = c("Respuesta original", "Horas (limpio)", "Calidad de sueño"),
        caption = "Respuestas del piloto y su codificación numérica")
```

## Recálculo de la desviación estándar y del tamaño de muestra

```{r}
#| label: recalculo-piloto

S_real  <- sd(piloto$horas_sueno)
n0_real <- (Z^2 * S_real^2) / e^2
n_real  <- ceiling(n0_real / (1 + n0_real / N))

media_piloto <- mean(piloto$horas_sueno)
```

Con los `r nrow(piloto)` datos disponibles se obtiene una media muestral preliminar de **`r round(media_piloto, 2)` horas** de sueño, y una desviación estándar real de **`r round(S_real, 2)` horas**, sensiblemente menor que el supuesto inicial de 1.5 horas usado en la sección 4. Al reemplazar ese valor en la fórmula del tamaño de muestra:

$$S_{real} = `r round(S_real, 3)` \qquad n_{real} = `r n_real`$$

```{r}
#| label: fig-piloto-hist
#| fig-cap: "Distribución de las horas de sueño reportadas en el piloto (n = 9)"

ggplot(piloto, aes(x = horas_sueno)) +
  geom_histogram(binwidth = 0.5, boundary = 0, fill = "#4C72B0", color = "white") +
  labs(x = "Horas de sueño reportadas", y = "Frecuencia") +
  theme_minimal(base_size = 12)
```

**Interpretación.** El tamaño de muestra recalculado (`r n_real`) es **menor** que el tamaño ya seleccionado y en proceso de encuesta (`r n`). Es decir, con la variabilidad observada hasta ahora, la muestra planeada es más que suficiente para el error y la confianza fijados; no sería necesario ampliarla. No obstante, este resultado se toma como preliminar por dos razones: (i) 9 datos siguen siendo una base pequeña para fijar $S$ de forma definitiva, y (ii) 3 de esas 9 respuestas llegaron por autoselección y no por el mecanismo aleatorio del diseño, lo que puede introducir sesgo en la estimación de la variabilidad real. Se recomienda confirmar esta conclusión conforme lleguen más respuestas del canal controlado antes de dar por cerrada la etapa piloto.

## Contexto adicional recogido en el piloto

Aunque la variable de interés para el tamaño de muestra es exclusivamente horas de sueño, la encuesta también recogió variables de contexto que serán útiles para el análisis descriptivo del informe final (por ejemplo, para explorar si la carga académica o laboral se relaciona con el sueño reportado):

```{r}
#| label: tbl-contexto
#| tbl-cap: "Variables de contexto recogidas en el piloto"

piloto |>
  select(calidad_sueno, trabaja, creditos, medio_transporte) |>
  kable(col.names = c("Calidad de sueño (autorreporte)", "¿Trabaja?",
                       "Créditos matriculados", "Medio de transporte"))
```

# Trazabilidad del proceso

- **Marco muestral:** listado oficial de 1130 estudiantes matriculados en Ecuaciones Diferenciales (2026-01), entregado por el coordinador de la asignatura, sin variable de grupo/horario disponible.
- **Diseño final:** Muestreo Aleatorio Simple, sin reemplazo.
- **Tamaño de muestra inicial:** `r n` estudiantes (95 % de confianza, error admisible de 0.5 horas, $S$ supuesto = 1.5).
- **Semillas:** muestra principal = 2026; piloto = 15; reserva = 2027; contingencia ronda 1 = 153; contingencia ronda 2 = 154.
- **Piloto — resultado preliminar:** `r nrow(piloto)` respuestas efectivas (6 de canal controlado, 3 de autoselección), $\bar{y} \approx$ `r round(media_piloto, 2)` horas, $S_{real} \approx$ `r round(S_real, 2)` horas, $n_{real} =$ `r n_real`.
- **Tasa de respuesta al envío original del piloto:** 2/15 ≈ 13 %.

# Conclusiones y próximos pasos

1.  El ajuste de MAE a MAS quedó plenamente justificado por la limitación real del marco muestral entregado, y no afecta la validez del cálculo del tamaño de muestra ni de la estimación final.
2.  Con la información disponible del piloto, el tamaño de muestra ya seleccionado (`r n`) es suficiente y no habría que ampliarlo; esta conclusión se mantiene como preliminar hasta tener más respuestas del canal controlado.
3.  Sigue pendiente: completar la encuesta al resto de los `r n` estudiantes de la muestra principal (incluyendo, si hace falta, más reemplazos por no respuesta siguiendo el mismo protocolo de la sección 4.3), consolidar todas las respuestas en una sola tabla, y calcular el promedio muestral $\bar{y}$ y su error estándar finales para el informe de resultados.
4.  Se recomienda, para el informe final, distinguir explícitamente en el análisis las respuestas obtenidas por canal controlado de las obtenidas por autoselección, o al menos discutir esta limitación al reportar la precisión del estimador.
